臺灣臺中地方法院民事判決　九十二年度訴字第二七四八號
　　原　　　告　大承商行即彭水河
?
　　訴訟代理人　林俊雄律師
　　被　　　告　台中縣大甲鎮農會　設台中縣大甲鎮○○路十號
　　法定代理人　羅俊明　　　　.
　　訴訟代理人　尤雯雯律師
當事人間給付貨款事件，本院於民國九十三年一月十六日言詞辯論終結，判決如下：
    主      文
原告之訴及假執行之聲請均駁回。
訴訟費用由原告負擔。
    事      實
甲、原告方面：
  一、聲明：被告應給付原告新台幣（下同）陸拾伍萬柒仟陸佰元，及自本起訴狀繕
      本送達翌日起至清償日止按年息百分之五計算之利息。並願供擔保，請准宣告
      假執行。
  二、陳述：
  （一）被告於民國九十二年三月十六日向原告購買尿素二千四百包，每包售價二百
        七十四元，總價款為六十五萬七千六百元，由原告員工紀福建直接交付被告
        之收貨員王雄及康滄明，並向康滄明表明原告為出賣人，康滄明則將請款程
        序告知紀福建，其後原告乃依康滄明所示程序請款，請款時所開立予被告之
        發票亦以原告為出賣人，爰依買賣契約請求被告給付貨款。
  （二）訴外人陳水裕非尿素之經營業者，並無原料可出售予被告，其與被告先前亦
        無任何買賣肥料之關係存在，系爭尿素之買賣係經陳水裕通知原告稱被告欲
        買受，原告乃與被告成立買賣關係。原告係基於出賣人之地位，為踐行給付
        之目的，而將系爭尿素交付予買受人被告，並非基於陳水裕之指示，是與縮
        短給付之情形有別。被告雖提出其與他人交易而以陳水裕為收款人之收據等
        ，惟收據均載有恒誼肥料之貨款，被告付款憑單用途亦謂恒誼肥料貨款等字
        樣，皆不足證明該等尿素之出賣人為陳水裕，僅能證明陳水裕為收款人而已
        。
  （三）原告交付發票予陳水裕，僅係為使被告得以辦理付款手續，原告從未曾向被
        告表示請陳水裕代為領款，亦無任何授權陳水裕代為領取系爭肥料貨款之表
        現行為，並無表見代理成立之可能。
  （四）縱認系爭尿素之買賣關係存於被告與陳水裕之間，兩造間並無買賣關係存在
        ，則原告既非基於陳水裕之指示將系爭尿素交付被告，被告受領系爭尿素即
        無法律上之原因，依民法第一百七十九條之規定，應將系爭尿素返還原告。
        茲被告業將系爭尿素出售而不能返還，爰依民法第一百八十一條但書規定，
        請求被告償還其價額六十五萬七千六百元。
  三、證據：提出送貨單四紙、發票乙紙、律師函乙紙（以上皆為影本）。聲請傳喚
      證人紀福建。
貳、被告方面：
  一、聲明：如主文所示，如受不利之判決，願供擔保請准免為假執行。
  二、陳述：
  （一）被告自民國九十一年五月起自九十二年三、四月間，即陸續向陳水裕購買肥
        料，系爭尿素即由被告向陳水裕所購買，再由陳水裕向原告訂貨，並指示原
        告直接交付系爭尿素予被告（縮短給付），而被告乃根據與陳水裕間之買賣
        關係受領系爭尿素，非無法律上之原因。被告之付款方式，係以被告向何人
        訂貨，須該人持發票前往請款，被告於製作付款憑單後，交付貨款於該人，
        並由其於收據上簽名確認，本件即係陳水裕持發票前往請款，被告遂於製作
        付款憑單後，交付貨款與陳水裕，並由其於收據上簽名，嗣被告已持該發票
        報稅，足見陳水裕為出賣人，系爭貨物之買賣契約存在於被告與陳水裕之間
        ，至於陳水裕向何人購買再交付被告，則非所問。況陳水裕嗣後亦開立六十
        五萬七千六百元之支票交予原告收執，用以清償其與原告間之買賣關係，縱
        該支票未獲兌現，亦僅屬陳水裕與原告間之債權債務糾紛。故本件貨款關係
        ，包含兩個買賣契約，一個存在於被告及陳水裕間，一個存在於陳水裕與原
        告間，兩造間並無債權債務關係存在。
  （二）縱認兩造間確有買賣關係之存在，則原告明知發票係請款憑據，何以不自行
        持之向被告請款，而委由陳水裕代為收取，其既委由陳水裕代為收取，陳水
        裕即屬表見代理，被告既已依債之本旨而為清償，原告給付貨款之請求即無
        理由。
  三、證據：提出大甲鎮與陳水裕間歷次肥料買賣發票及收據、訂購單、支票（以上
      皆為影本）。聲請傳喚證人陳水裕、康滄明。
    理    由
一、原告主張被告於九十二年三月十六日向其購買尿素二千四百包，總價六十五萬七
    千六百元，由原告員工紀福建送交被告之收貨員王雄及康滄明於送貨單簽收，並
    向被告員工康滄明表明原告為出賣人，嗣依康滄明所示請款程序，開立以原告為
    出賣人之發票予被告，爰依買賣契約請求被告給付上揭貨款；縱認尿素之買賣關
    係存於被告與陳水裕之間，則原告既非基於陳水裕之指示將系爭尿素交付被告，
    被告受領系爭尿素即無法律上之原因，又被告業將系爭肥尿素出售而不能返還，
    爰依民法第一百八十一條但書規定，請求被告償還六十五萬七千六百元。被告則
    以其曾陸續向陳水裕購買肥料，系爭尿素即由被告向陳水裕購買，再由陳水裕向
    原告訂貨，並指示原告直接交付系爭尿素予被告，被告已於製作付款憑單後，交
    付貨款與陳水裕，並由其於收據上簽名，本件貨款關係，包含兩個買賣契約，一
    個存在於被告及陳水裕間，一個存在於陳水裕與原告間，而被告乃根據與陳水裕
    間之買賣關係受領系爭尿素，非無法律上之原因；縱認兩造間確有買賣關係之存
    在，則原告明知發票係請款憑據，既委由陳水裕代為收取，陳水裕即屬表見代理
    ，被告已依債之本旨而為清償等語置辯。
二、原告員工紀福建於九十二年三月十六日將總價六十五萬七千六百元之尿素二千四
    百包，交付被告之收貨員王雄及康滄明，嗣由陳水裕持原告開立以原告為出賣人
    之發票予被告請款，被告業已給付六十五萬七千六百元予陳水裕等情，為兩造所
    不爭，復據原告提出送貨單四紙、發票乙紙影本在卷可按，堪信真實。本件應審
    究者，為：系爭尿素之買賣契約，究係存在於兩造間，或分別存在於被告與陳水
    裕間及陳水裕及原告間；若存在於兩造間，則被告交付系爭貨款予陳水裕，是否
    因陳水裕有表見代理之事實而對原告發生清償效力。
三、原告主張系爭尿素係由其員工紀福建直接交付被告員工康滄明等簽收等情，業據
    原告提出經證人康滄明簽收之送貨單在卷可按，為被告所不爭，復據證人即原告
    之員工紀福建到庭證稱：「我送貨過去之前，有打電話過去（被告處）說我是大
    承公司的員工要送貨過去，貨送完之後，是在辦公室簽送貨單，康滄明說以後都
    送到他那邊，因為是他承辦的，他會通知我過去領款，他沒有說領款的時候需要
    特定的人去領」等語綦詳。又上開貨款嗣經陳水裕持原告開立以原告為出賣人，
    被告為買受人之統一發票至被告處請款，而被告收受該統一發票後已持以報稅等
    情，亦為被告所自認，則被告既自原告收受系爭尿素，又憑原告為出賣人之統一
    發票支付貨款及報稅，堪認兩造間就系爭尿素應有買賣契約存在。被告雖以其付
    款方式，係以其向何人訂貨，須該人持發票前往請款，被告於製作付款憑單後，
    交付貨款於該人，並由其於收據上簽名確認等語置辯，證人即其行員康滄明亦到
    庭證稱：「我們買賣，是何人與我們接觸，如果他有拿發票，數量及金額符合時
    ，我們就讓那個人請款，發票上面記載何人為出賣人我們不管」等語，惟依被告
    所提出其於系爭買賣之前與訴外人恒誼公司間之卷附貨款發票、傳票、收據各五
    紙觀之，各該發票均載明以恒誼公司為出賣人，傳票所載開支用途亦為恒誼肥料
    貨款，收據之給付名目亦為恒誼肥料貨款，僅收款人欄由陳水裕簽章具領，而證
    人陳水裕經本院提示各該收據、發票、傳票後，亦結證稱：是恒誼公司賣給被告
    ，我是負責這項業務及請款，領款後交給恒誼公司等語，足見縱如被告所辯其付
    款方式是只讓接洽之人持發票請款，惟其用以報帳之文件如發票、傳票、收據文
    義既皆以恒誼公司為出賣人，並未以實際收款人為出賣人，是其以系爭尿素亦係
    以陳水裕為出賣人等語置辯，自難採擇。次查，陳水裕雖證稱：「我向台中縣大
    甲鎮農會說是我要賣的：：訂貨單是三月八日大甲鎮農會跟我訂貨，訂貨單是後
    來才補的」等語，惟該訂貨單業經原告否認為真正，且就交付訂貨單之時間乙節
    ，與證人康滄明證稱：係三月八日當場交付陳水裕等語，已有不同，況且陳水裕
    亦同時證稱：「我向原告說是台中縣大甲鎮農會要向大承公司買貨：：我跟原告
    說我要去大甲鎮農會，可以順便拿發票去請款」、「因為我當初週轉不靈，剛好
    有機會，所以我先用掉了領到的貨款，我再開這張支票補給大承公司」等語，俱
    見系爭尿素之買賣契約，並非存在於陳水裕與被告之間，而係存在於兩造之間。
    此外被告並未舉證證明陳水裕與原告間有何另一買賣契約之存在，故其以買賣契
    約分別存在於被告及陳水裕間及存在於陳水裕與原告間，尿素之交付係縮短給付
    等語置辯，自無可取。又系爭尿素之買賣契約既係存在於兩造間，被告基於買賣
    契約收受系爭尿素自有法律上之原因，要無不當得利之可言，併此敘明。
四、末查，證人陳水裕前揭關於「我向被告稱是我要賣的」之證詞，就出賣人為何人
    之部分，雖與前揭事證不符，惟系爭尿素之買賣係經陳水裕通知原告稱被告欲買
    受，原告乃與被告成立買賣關係等情，為原告所自承，參以證人康滄明到庭證稱
    ：這批貨是陳水裕跟我接洽的等語綜合觀之，兩造間系爭尿素之買賣先係經陳水
    裕與被告承辦人康滄明洽談之事實，應可認定。原告嗣於交付系爭尿素與被告時
    ，於送貨單上已表明原告身分，又由陳水裕順便持原告開立以原告為出賣人之統
    一發票向被告請款等情，分別有送貨單及陳水裕之證言可稽，已如前述，則原告
    雖未授權陳水裕訂約及請款，惟仍足認其知陳水裕表示為其代理人而不為反對之
    表示，應有表見代理之情形，對於被告自應負授權人之責任。準此，被告給付上
    揭尿素貨款予陳水裕，對於原告自發生清償之效力。原告主張被告仍應給付上開
    貨款六十五萬七千六百元，自屬無據，應予駁回。
五、本件原告之訴既無理由，則其假執行之聲請亦失所附麗，併予駁回。
六、兩造其餘訴訟資料及攻擊防禦方法經本院審酌後，認與判決結果尚不生影響，無
    一一論述必要，附此敘明。
七、結論：本件原告之訴為無理由，依民事訴訟法第七十八條，判決如主文。
中　　　華　　　民　　　國　　九十三　　年　　　二　　　月　　　十　　　日
                                      臺灣臺中地方法院民事第二庭
                                      法　　　官  陳宗賢
正本係照原本作成
如對本判決上訴，須於判決送達後廿日內向本院提出上訴狀。
中　　　華　　　民　　　國　　九十三　　年　　　二　　　月　　　十　　　日
~B法院書記官　王嘉仁
